【裁判字號】    97,消債更,1380
【裁判日期】    980204
【裁判案由】    更生事件
【裁判全文】
臺灣臺南地方法院民事裁定          97年度消債更字第1380號
聲  請  人
即  債務人  甲○○
上列當事人因消費者債務清理事件聲請更生，本院裁定如下：
    主  文
聲請駁回。
聲請費用新臺幣壹仟元由聲請人負擔。
    理  由
一、按債務人與金融機構協商成立者，不得聲請更生或清算，但
    因不可歸責於己之事由，致履行顯有重大困難者，不在此限
    ；本條例施行前，債務人依金融主管機關協調成立之中華民
    國銀行公會會員辦理消費金融案件無擔保債務協商機制與金
    融機構成立之協商，準用前項之規定，消費者債務清理條例
    第151 條第5項、第6項分別定有明文。又聲請更生或清算不
    合程式或不備其他要件者，法院應以裁定駁回之，但其情形
    可以補正者，法院應定期間先命補正，復為同條例第8 條所
    明定。衡諸債之關係，係以當事人間之信賴關係為基礎，為
    社會經濟組織之重要支柱，故當事人於以法律行為追求自己
    之利益之際，亦應顧及對方之利益，並考量債權債務在社會
    上之作用，本於誠實及信用之原則，行使債權及履行債務。
    是對於已陷入經濟上困境之消費者，若任其於惡性循環之債
    務窘境中生存，將衍生嚴重之社會問題，難以維持安定之社
    會經濟秩序，故為兼顧債權人、債務人雙方之利益，對陷於
    經濟上困境之消費者，乃允其於消費者債務清理條例施行後
    ，得選擇以重建型之更生程序或清算型之清算程序清理其債
    務，藉以妥適調整債務人與債權人及其他利害關係人間之權
    利義務關係，保障債權人獲得公平受償，並謀求消費者經濟
    生活之重建復甦機會。惟對於已與金融機構協商成立，或於
    本條例施行前，已依金融主管機關協調成立之中華民國銀行
    公會會員辦理消費金融案件無擔保債務協商機制與金融機構
    成立協商之債務人，若非因不可歸責於己之事由，致履行顯
    有重大困難，自有違債權契約為誠信契約之本旨，故依消費
    者債務清理條例第151 條第6項準用同條第5項前段之規定，
    不得聲請更生或清算，應駁回其更生之聲請，始能避免肇致
    道德危險。
二、本件聲請意旨略以：聲請人即債務人甲○○現任職於中華民
    國基督教佳音宣教協會，每月薪資新臺幣（下同）22,000元
    ，除此薪資收入外，名下尚有田賦1筆、汽車2輛，然累積債
    務總金額已達1,552,743 元，前曾依照中華民國銀行公會會
    員辦理消費金融案件無擔保債務協商機制，與債權人陽信商
    業銀行等金融機構成立協商，每月應還款金額為10,435元，
    惟債務人當時對銀行催訪電話不斷，深怕工作受到影響，或
    謂不接受該優惠，將回復原來高利息云云，致不得不同意該
    協商之條件。又債務人協商當時每月薪津約22,000元左右，
    扣除本身支出、房租及扶養費用外，金額尚有不足部分雖有
    親友相助，惟親友亦無法長期相助之下，實難以繼續支付協
    商款，以致毀諾，有不可歸責於己致履行協商條件顯有重大
    困難之事由，符合消費者債務清理條例第3條、第151條第5
    項但書之規定，爰依上開規定，提出財產及收入狀況說明書
    、債權人清冊、債務人清冊，聲請更生等語。
三、經查，債務人於本件更生聲請前，已先於民國95年8月8日依
    金融主管機關協調成立之中華民國銀行公會會員辦理消費金
    融案件無擔保債務協商機制與陽信商業銀行等金融機構成立
    協商，自95年9月份起，分100期，利率7%，每月10,435元分
    期償還等情，有債權人陽信商業銀行97年11月26日民事陳報
    狀所附之財團法人金融聯合徵信中心債務協商還款金額資訊
    在卷可憑，堪信為真實。
四、債務人雖稱：協商當時對銀行催訪電話不斷，深怕工作受到
    影響，或謂不接受該優惠，將回復原來高利息，致不得不同
    意該協商之條件云云，惟查：
  (一)按債務人與金融機構之債權人成立協商後，即應本於債權契
    約，依誠實及信用之原則勉力履行之，是以，債務人在履行
    債務期間，須經歷經濟困苦之過程，其生活程度當然必須相
    當限制，除應積極開源努力勤奮工作以增加收入償還債務外
    ，尚須節流儉樸其生活需求而適當控制其生活費用支出，以
    達成勉力履行債務。而債務清償方案既係經當事人於消費者
    債務清理條例施行前行使選擇權所合意成立之債權契約，債
    務人自應受該成立之契約所拘束，如認該協商成立之清償方
    案其後有不適當履行之情形，仍應誠實面對債務，再循消費
    者債務清理條例所定之協商機制，誠意向債權人協商謀求更
    合理之清償方案，而非輕率毀諾，逕為聲請清算清理程序。
  (二)查債務人係於95年間與全體無擔保債權銀行成立協商，還款
    條件為「自95年9月份起，分100期，利率7%，每月10,435元
    依各債權銀行債權金額比例清償各項債務，至全部清償為止
    」，此有陽信銀行提供之財團法人金融聯合徵信中心債務協
    商還款金額資訊在卷可按，而衡諸債務人既與全體無擔保債
    權銀行達成債務協商，表示債務人同意協商之還款條件，而
    債務人既同意協商還款內容，依前揭說明，債務人自應受協
    議內容之拘束；況且，債務人既有接受或拒絕該協商條件之
    權利，縱該協商方案係出於債權銀行片面所訂立，然該協商
    方案之利率已降至7%，遠較原本之利率為低，足徵債權銀行
    已做讓步與妥協，對於債務人而言，並無顯失公平或限制債
    務人權利之行使或加重債務人責任之情事，債務人更應戮力
    還款；而債務人於協商時，勢必考量其收入及支出狀況始接
    受該協商條件，債務人既接受該協商條件，享有較原本利率
    為低之利益，其於率然毀諾後卻陳稱債權人之員工不斷來電
    催收，或謂倘不接受該優惠，將回復原來高利率，致使債務
    人不得已被迫接受云云，此舉已有違履行債務應具有之誠信
    原則。
五、債務人又稱：協商當時每月薪津約22,000元左右，扣除本身
    支出、房租及扶養費用外，金額尚有不足部分雖有親友相助
    ，惟親友亦無法長期相助之下，實難以繼續支付協商款，以
    致毀諾，有不可歸責於己致履行協商條件顯有重大困難之事
    由云云，惟查：
  (一)按債務人與金融機構之債權人成立協商後，即應本於債權契
    約，依誠實及信用之原則勉力履行之，是以，債務人在履行
    債務期間，須經歷經濟困苦之過程，其生活程度當然必須相
    當限制，除應積極開源努力勤奮工作以增加收入償還債務外
    ，尚須節流儉樸其生活需求而適當控制其生活費用支出，以
    達成勉力履行債務。次按消費者債務清理條例第151條第5、
    6 項規定：「債務人與金融機構協商成立者，不得聲請更生
    或清算。但因不可歸責於己之事由，致履行顯有重大困難者
    ，不在此限。本條例施行前，債務人依金融主管機關協調成
    立之中華民國銀行公會會員，辦理消費金融案件無擔保債務
    協商機制與金融機構成立之協商，準用前項之規定。」，所
    謂因不可歸責於己之事由，致履行顯有重大困難之情形，應
    係指債務人與最大債權金融機構協商「成立後」，債務人之
    經濟狀況、生活等客觀事實有顯著變動者而言，亦即債務清
    償方案成立後，固由債務人按其條件履行，惟須於其後發生
    情事變更，在清償期間因不可歸責於己之事由，而有收入或
    收益不如預期或支出增加之情形，致該還款方案履行困難甚
    或履行不能，始能聲請更生或清算。此項規定旨在避免債務
    人任意毀棄已成立之協商，濫用更生或清算之裁判上債務清
    理程序，況該債務清償方案係經當事人行使程序選擇權所為
    之債務清理契約，債務人自應受該還款協議所拘束。
  (二)查債務人於95年8月8日與債權銀行成立協商後，約定每月償
    還10,435元，自95年9第一次繳款，迄97年4月最後一次繳款
    ，共繳納20期始毀諾，而經本院依職權向債務人任職之中華
    民國基督教佳音宣教協會函詢債務人自95年起迄今每月實際
    薪資若干等情，業據該協會函覆結果：甲○○每月個人薪資
    為實領22,000元整等語，此有該協會97年11月25日出具之證
    明書1 份在卷可佐，且債務人亦自陳其協商當時，每月薪津
    約22,000元左右，因此足徵債務人每月實領薪資均維持在22
    ,000元，是債務人於履行協商債務清償期間，其財產收入並
    無減少，堪予認定。
  (三)又查，債務人自陳聲請前二年內必要支出為，包括每月支出
    個人伙食費4,500 元、交通費800元、水電瓦斯費638元、房
    租4,500元、扶養費父親郭金松3,000元、母親李麗華3,000
    元等語，惟查：
  1.債務人於本件更生聲請時自陳依法受債務人扶養之人為債務
    人之父親郭金松、母親李麗華，每月實際支出之扶養費各為
    3,000 元等語，經本院命債務人補正「依法應分擔扶養義務
    之人數（含其他扶養義務人之戶籍謄本）、分擔之比例及家
    系表」，債務人雖於97年11月28日提出民事陳報狀並檢附被
    扶養人之戶籍謄本，然卻改稱債務人實際扶養之人為父親郭
    金松每月3,500元，母親李麗華則由胞妹郭香吟扶養，每月
    6,000元等語，核其前後陳述已然不一，有違真實陳報之義
    務，是債務人主張每月支出母親李麗華扶養費3,000元部分
    ，不足採信。至於債務人雖主張每月支出父親郭金松扶養費
    3,500元，惟並未提出具體相關證明文件以實其說，亦難採
    憑。
  2.依內政部所公告97年度臺灣省低收入戶最低生活費用每人每
    月為9,829 元，該生活費標準係按照政府最近一年平均每人
    消費支出（包括食品費、衣著鞋襪費、房租水電費、家居管
    理費、醫療保健費、交通通訊費、娛樂教育費及雜項支出）
    百分之60訂定，有內政部歷年最低生活費一覽表1 份在卷可
    稽，是應認以此9,829 元為債務人每月之生活費用，債務人
    主張超越此範圍部分顯不足採信，況且，債務人在履行債務
    期間，須經歷經濟困苦之過程，其生活開銷理當予以節制，
    除應積極開源，努力勤奮工作以增加收入償還債務外，其生
    活更須儉樸，且適當控制其生活費用支出，以達成勉力履行
    債務，以符合公平正義及誠信原則，是認聲請人每月必要生
    活費用（包含食、衣、住、行、強制性保險等）依上開標準
    以每月9,829元計算，始屬合理。
  (四)至於債務人稱協商還款金額尚有不足部分雖有親友相助，惟
    親友亦無法長期相助之下，實難以繼續支付協商款，以致毀
    諾云云，並提出資助人「伊誕‧巴瓦瓦隆」借款15萬元之切
    結書1 紙在卷為憑，惟債務人始終並未提出收受借款之相關
    證明文件，自不得徒憑債務人提出之切結書即認債務人係以
    他人借與之資金繳納協商款項。
  (五)基上所陳，以債務人自95年起任職於中華民國基督教佳音宣
    教協會，每月薪資22,000元，扣除債務人每月生活必要費用
    9,829 元後，餘額12,171元，已足夠履行債務人依債務協商
    約定每月應償還之款項10,435元。從而，是債務人主張其每
    月收入扣除必要支出後，已無法支付依債務協商約定每月應
    償還之款項，其係因不可歸責於己之事由，致履行上開協商
    顯有重大困難云云，自不足採。
  (六)綜參以上各情，債務人於履行協商債務清償期間，其財產收
    入並無減少，其家庭支出又無減少之情況下，已難謂債務人
    有何履行顯有重大困難之情事存在，且參互前述債務人財產
    收入及固定生活必要支出以觀，並無不能清償或不能清償之
    虞至為明確。又債務人所提出之證據，亦不足以證明其確有
    「因不可歸責於己之事由致履行顯有重大困難」之情形，自
    與消費者債務清理條例第151條第5項之要件，顯有未合。
六、債務清償方案既係經當事人於本條例施行前行使選擇權所合
    意成立之債權契約，債務人自應受該成立之契約所拘束，如
    認該協商成立之清償方案其後有不適當履行之情形，仍應誠
    實面對債務，再循本條例所定之協商機制，誠意向債權人協
    商謀求更合理之清償方案，而非輕率毀諾，逕為聲請更生清
    理程序。查債務人既於本條例施行前與債權人陽信商業銀行
    等金融機構成立協商，每月償10,435元，且已依協商方案履
    行，如事後有履行不便之情形，認清償方案應予適當調整，
    非不可經由本條例所規定之協商程序，再與債權人重新協商
    ，訂定適當可行之清償方案，且依97年5 月中華民國銀行公
    會決議，金融機構就曾經參加95年度債務協商毀諾客戶提供
    「個別協商一致性方案」及對有繳款困難之債務協商持續履
    約客戶提供「變更債務協商協議書方案」，債務人自當循此
    途徑以求解決，方符合本條例兼顧保障債權人公平受償及重
    建復甦債務人經濟生活之立法目的，更且，債務人名下尚有
    坐落高雄縣路竹鄉○○段0000-0000號田賦1筆，僅以公告現
    值計算即高達891,000 元，此有本院依職權調取債務人稅務
    電子閘門財產所得調件明細表在卷可按，債務人若能妥適處
    分上開不動產，非不能減輕債務負擔，降低其每月應還款之
    金額，是以，債務人不思圖此，率予毀諾，逕為聲請本件更
    生，亦有不當。
七、綜上所述，債務人於消費者債務清理條例施行前，既已與金
    融機構之債權人依金融主管機關協調成立之中華民國銀行公
    會會員辦理消費金融案件無擔保債務協商機制成立協商，且
    又無因不可歸責於己致履行顯有重大困難之事由，則其聲請
    更生，顯然違背消費者債務清理條例第151條第6項準用同條
    第5 項前段之規定，且上開欠缺又屬無從補正，從而，依上
    開說明，應予駁回其更生之聲請，爰裁定如主文。
中    華    民    國    98    年    2     月    4     日
              民事第二庭    法      官  翁金緞
上為正本係照原本作成。
如不服本裁定，應於裁定送達後10日內，以書狀向本院提出抗告
，並繳納抗告費新臺幣1千元。
中    華    民    國    98    年    2     月    4     日
                            書  記  官  彭建山


司法院資訊處製作；財團法人民間司法改革基金會備份。
